臺灣臺北地方法院刑事判決　　　　　　　100年度易字第493號
公　訴　人　臺灣臺北地方法院檢察署檢察官
被　　　告　王莉莉
上列被告因偽造文書案件，經檢察官提起公訴（99年度偵字第16
001號、第20262號），被告於準備程序中就被訴事實為有罪之陳
述，經本院合議庭裁定行簡式審判程序，判決如下：
    主  文
王莉莉連續犯行使偽造私文書罪，應執行有期徒刑肆月，如易科
罰金，以銀元佰元即新臺幣玖佰元折算壹日。減為有期徒刑貳
月，如易科罰金，以銀元佰元即新臺幣玖佰元折算壹日。如附
表一編號1(1)至(3)、編號2(1)至(6)、編號3至6之文件上之「王郁凱
」署名拾肆枚；如附表二編號1(1)、編號2之文件上之「王郁傑」
署名貳枚、「王忠誠」署名壹枚均沒收之。又犯行使偽造私文書
罪，共貳罪，各處有期徒刑貳月，如易科罰金，均以新臺幣壹仟
元折算壹日。均減為有期徒刑壹月，如易科罰金，均以新臺幣壹
仟元折算壹日。附表二編號3、4之文件上「王郁傑」、「王忠誠
」之署名各貳枚均沒收之。又犯行使偽造私文書罪，共拾伍罪，
各處有期徒刑貳月，如易科罰金，以新臺幣壹仟折算壹日。附表
一編號1(4)至(9)、編號2(7)、編號7至8之文件上之「王郁凱」」署
名拾參枚、「王實誠」署押肆枚，如附表二編號1(2)、編號5之文
件上之「王郁傑」之署名貳枚、「王忠誠」之署名壹枚均沒收之
。應執行有期徒刑伍月，如易科罰金，以銀元佰元即新臺幣玖
佰元折算壹日。如附表一、二之文件上「王郁凱」」署名貳拾柒
枚、「王實誠」之署名肆枚、「王郁傑」之署名陸枚、「王忠誠
」之署名肆枚均沒收之。
    事  實
一、王莉莉為南山人壽保險股份有限公司（下稱南山人壽公司）
    保險業務員，王實誠、王忠誠則均為王莉莉之兄、王郁凱、
    王郁傑均為王忠誠之子。王莉莉為求業績，竟基於偽造及行
    使偽造私文書之犯意，分別為下列行為：(一)自民國90年8月
    31日起至95年5月19日止，基於前述概括犯意，在臺北市○
    ○區○○路220號11樓辦公室，未經王郁凱、王郁傑之同意
    ，在如附表一編號1(1)至(3)、編號2(1)至(6)、編號3至6之，附
    表二編號1(1)、編號2(1)所示之人身保險要保書等文件上之被
    保險人或要保人欄偽簽「王郁凱」、「王實誠」、「王郁傑
    」、「王忠誠」之署名，並持以向南山人壽為要保或變更契
    約之意思表示而行使。(二)於如附表二編號3、4所示之時間，
    在前址，在前述文件上被保險人及要保人欄、受益人欄為簽
    「王郁傑」、「王忠誠」之署名，並持以向南山人壽為要保
    之意思表示而行使。(三)於如附表一編號1(4)至(9)、編號2(7)、
    編號7至8，附表二編號1(2)、編號5所示之時間，在前址，於
    前述文件上被保險人及要保人欄偽簽「王郁凱」、「王實誠
    」、「王忠誠」之署名，並持以向南山人壽為要保或變更契
    約之意思表示而行使。前述行為均足生損害於王郁凱、王郁
    傑、王實誠、王忠誠及南山人壽公司。
二、案經王郁凱、王郁傑告訴，由臺灣臺北地檢署檢察官偵查起
    訴。
    理  由
一、認定犯罪事實所憑之證據：
    上開事實，業據被告王莉莉於審理時供承不諱，且核與證人
    王郁凱、王郁傑、王忠誠於偵查中指證之情節大致相符。此
    外，復有南山人壽公司99年7月12日函暨所附申請書證本56
    張、人身保險要保書5張、契約變更登記申請書及投資型保
    險要保書各一份在卷足為佐證。綜上，足認被告任意性自白
    核與事實相符，堪以採信。本件事證明確，被告之犯行堪以
    認定。
二、論罪科刑之法律適用：
(一)、按行為後法律有變更者，適用行為時之法律，但行為後之法
    律有利於行為人者，適用最有利於行為人之法律，刑法第2
    條第1項定有明文，被告關於其論罪科刑所應適用之刑法條
    文，業於94年2月2日修正公布，且於95年7月1日生效施行。
    茲分述如下：
  1.查修正後刑法第33條第5款規定罰金刑為新臺幣1千元以上，
    以百元計算之，而修正前則規定罰金為1元以上，且以銀元
    為計算單位，經依罰金罰鍰提高標準條例第1條前段，以及
    現行法規所定貨幣單位折算新臺幣條例第2條規定折算後，
    罰金刑則為新臺幣30元以上，經比較新、舊法之結果，修正
    前之法律較有利於行為人。
  2.刑法第55條後段及第56條有關牽連犯及連續犯之規定，業經
    修正公布刪除並施行，則被告之犯行，因行為後新法業已刪
    除牽連犯及連續犯之規定，此刪除雖非犯罪構成要件之變更
    ，但顯已影響其刑罰之法律效果，自屬法律有變更，經比較
    新、舊法結果，仍應適用舊法論斷較有利於被告。
  3.經上開所示個別比較新舊法，綜其全部之結果而為比較後，
    仍以適用修正前刑法上開規定，較有利於被告，是依前開說
    明，就被告如附表一、二所示，於95年7月1日前之行為，自
    應適用該等修正前刑法之規定處斷。
(二)、被告未經王郁凱、王郁傑、王實誠、王忠誠之同意，並無製
    作權，而在如附表所示之人身保險要保書、契約內容變更書
    等文件上，假冒王郁凱、王郁傑、王實誠、王忠誠之名義，
    為該保險契約之被保險人、要約或受益人等意思表示，並持
    向南山人壽公司行使，核被告所為，係犯刑法第216條、第
    210條之行使偽造私文書罪。公訴意旨認被告係犯刑法第216
    條、第215條之行使業務登載不實之文書罪，尚有未合，惟
    其基本事實同一，爰變更起訴法條予以審理。被告偽造「王
    郁凱」、「王郁傑」、「王實誠」、「王忠誠」署名之部分
    ，均為偽造私文書之部分行為，不另成立偽造署名罪；又其
    偽造私文書後持以行使，偽造之低度行為應為行使之高度行
    為所吸收，亦不另論罪。
(三)、被告所犯如附表一編號1(1)至(3)、編號2(1)至(6)、編號3至6，
    附表二編號1(1)、編號2之行為，先後多次犯行，時間均在95
    年6月30日之前，各時間尚屬密接，手法相同，且均為人身
    保險之要保或保約生效後對保約之內容做變更，顯係基於概
    括犯意反覆為之，為連續犯，各依修正前刑法第56條之規定
    ，以一罪論，並加重其刑。又被告所犯如附表一編號1(4)至
    (9)、編號2(7)、編號7至8，附表二編號1(2)、編號3至5之行為
    ，與前述犯行，均犯意各別、行為互殊，應分論併罰。
(四)、爰審酌被告並無任何前科記錄，素行尚佳，有其臺灣高等法
    院被告前案記錄表在卷可參。為求工作上之業績等因素，而
    以家人為要保人、保險人、受益人之犯罪動機，期間均由被
    告自行負擔保約之權利與義務，犯罪後坦承犯行，態度良好
    ，並衡酌其手段、對被害人所生危害、事後因本案遭公司停
    職處分，因對告訴人所提出調解無法全不同意，而無法達成
    和解，及被告為大學畢業、長期從事保險業、單親母親，女
    兒已成年之家庭狀況、品行、智識程度及其他一切情狀，分
    別量處如主文所示之刑，並均諭知易科罰金之折算標準。被
    告等行為時之刑法第41條規定：「犯最重本刑為五年以下有
    期徒刑以下之刑之罪，而受六個月以下有期徒刑或拘役之宣
    告，因身體、教育、職業、家庭之關係或其他正當事由，執
    行顯有困難者，得以一元以上三元以下折算一日，易科罰金
    」，而被告行為時之易科罰金折算標準，修正前罰金罰鍰提
    高標準條例第2條前段（現已刪除）規定，就其原定數額提
    高為100倍折算1日。另95年7月1日修正生效施行之刑法第41
    條第1項前段則規定：「犯最重本刑為五年以下有期徒刑以
    下之刑之罪，而受六個月以下有期徒刑或拘役之宣告者，得
    以新臺幣一千元、二千元或三千元折算一日，易科罰金」，
    則比較修正前後之易科罰金之適用及折算標準，以90年1 月
    10日修正公布施行之規定，較有利於被告，故就被告前述95
    年7月1日前之行為，應依當時之刑法第41條第1項前段規定
    ，定其折算標準。
(五)、又被告所犯如附表一編號1(1)至(3)、編號2(1)至(6)、編號3至6
    ，附表二編號1(1)、編號2至4之行為，犯罪時間均在96年4月
    24日以前，且本案查無中華民國96年罪犯減刑條例所定不予
    或不得減刑之情形，爰依同條例第2條第1項第3款規定減輕
    其刑，並依同條例第7條、第9條、第10條規定，分別諭知其
    減得之刑及易科罰金之折算標準，並與其餘之罪刑，定其應
    執行之刑，及諭知易科罰金之折算標準。
(六)、偽造如附表一、二之文件上「王郁凱」」署名貳拾柒枚、「
    王實誠」之署名肆枚、「王郁傑」之署名陸枚、「王忠誠」
    之署名肆枚，均依刑法第219條規定沒收之。
三、據上論斷，應依刑事訴訟法第273條之1第1項、第299條第1
    項、第300條，刑法第2條第1項前段、第216條、第210條、
    第51條第5款、第41條第1項前段、第219條，修正前刑法第
    56 條、第41條第1項前段，刑法施行法第1條之1，中華民國
    九十六年罪犯減刑條例第2條第1項第3款、第7條、第9條、
    第10條，廢止前罰金罰鍰提高標準條例第2條，現行法規所
    定貨幣單位折算新臺幣條例第2條，判決如主文。
本案經檢察官吳曉婷到庭執行職務。
中    華    民    國   100    年    4     月    14    日
                  刑事第十庭    法  官  蔡坤湖
以上正本證明與原本無異。
如不服本判決應於收受送達後10日內向本院提出上訴書狀，並應
敘述具體理由；其未敘述上訴理由者，應於上訴期間屆滿後20日
內向本院補提理由書（均須按他造當事人之人數附繕）「切勿逕
送上級法院」。
                                書記官  彭自青
中    華    民    國   100    年    4     月    14    日
附表一
┌──┬──────┬──────────────┬──────┬────┬──────┬────┬────┐
│編號│保單號碼    │文件名稱                    │行使日期    │文件編號│偽造部分    │要保人  │業務員  │
├──┼──────┼──────────────┼──────┼────┼──────┼────┼────┤
│   1│Ｚ000000000  │人身保險要保書              │90.08.31    │(1)      │被保險人王郁│王莉莉  │        │
│    │            ├──────────────┼──────┤        │凱之簽名    │        │        │
│    │            │契約內容變更申請書          │91.08.16    │(2)      │            │        │        │
│    │            ├──────────────┼──────┤        │            │        │        │
│    │            │契約變更/復效/保單補發申請書│93.12.07    │(3)      │            │        │        │
│    │            ├──────────────┼──────┤        │            │        │        │
│    │            │契約變更/復效/保單補發申請書│96.08.20    │(4)      │            │        │        │
│    │            ├──────────────┼──────┤        │            │        │        │
│    │            │契約變更/復效/保單補發申請書│96.09.10    │(5)      │            │        │        │
│    │            ├──────────────┼──────┤        │            │        │        │
│    │            │契約變更/復效/保單補發申請書│97.07.17    │(6)      │            │        │        │
│    │            ├──────────────┼──────┤        │            │        │        │
│    │            │契約變更/復效/保單補發申請書│97.09.05    │(7)      │            │        │        │
│    │            ├──────────────┼──────┤        │            │        │        │
│    │            │契約變更/復效/保單補發申請書│97.09.26    │(8)      │            │        │        │
│    │            ├──────────────┼──────┤        │            │        │        │
│    │            │契約變更/復效/保單補發申請書│98.09.22    │(9)      │            │        │        │
├──┼──────┼──────────────┼──────┼────┼──────┼────┼────┤
│   2│Ｚ000000000  │人身保險要保書              │90.09.25    │(1)      │被保險人王郁│王莉莉  │王豪誠  │
│    │            ├──────────────┼──────┤        │凱之簽名    │        │        │
│    │            │契約內容變更申請書          │91.11.19    │(2)      │            │        │        │
│    │            ├──────────────┼──────┤        │            │        │        │
│    │            │契約內容變更申請書          │92.04.22    │(3)      │            │        │        │
│    │            ├──────────────┼──────┤        │            │        │        │
│    │            │契約變更/復效/保單補發申請書│93.03.23    │(4)      │            │        │        │
│    │            ├──────────────┼──────┤        │            │        │        │
│    │            │契約變更/復效/保單補發申請書│93.10.12    │(5)      │            │        │        │
│    │            ├──────────────┼──────┤        │            │        │        │
│    │            │契約內容變更申請書          │93.12.07    │(6)      │            │        │        │
│    │            ├──────────────┼──────┤        │            │        │        │
│    │            │契約變更/復效/保單補發申請書│97.03.11    │(7)      │            │        │        │
├──┼──────┼──────────────┼──────┼────┼──────┼────┼────┤
│   3│Ｚ000000000  │人身保險要保書              │90.12.27    │(1)      │被保險人王郁│王莉莉  │王豪誠  │
│    │            ├──────────────┼──────┤        │凱之簽名    │        │        │
│    │            │契約內容變更申請書          │91.08.16    │(2)      │            │        │        │
├──┼──────┼──────────────┼──────┼────┼──────┼────┼────┤
│   4│Ｚ000000000  │人身保險要保書              │92.09.29    │        │被保險人及要│王郁凱  │王豪誠  │
│    │            │                            │            │        │保人王郁凱之│        │        │
│    │            │                            │            │        │簽名        │        │        │
├──┼──────┼──────────────┼──────┼────┼──────┼────┼────┤
│   5│Ｚ000000000  │人身保險要保書              │93.04.28    │        │被保險人及要│王郁凱  │王豪誠  │
│    │            │                            │            │        │保人王郁凱之│        │        │
│    │            │                            │            │        │簽名        │        │        │
├──┼──────┼──────────────┼──────┼────┼──────┼────┼────┤
│   6│Ｚ000000000  │人身保險要保書              │93.08.26    │        │被保險人及要│王郁凱  │王豪誠  │
│    │            │                            │            │        │保人王郁凱之│        │        │
│    │            │                            │            │        │簽名        │        │        │
├──┼──────┼──────────────┼──────┼────┼──────┼────┼────┤
│   7│Ｚ000000000  │投資型保險要保書            │96.08.31    │(1)      │被保險人及要│王郁凱  │        │
│    │            ├──────────────┼──────┤        │保人王郁凱之│        │        │
│    │            │契約變更/復效/保單補發申請書│97.09.01    │(2)      │簽名        │        │        │
├──┼──────┼──────────────┼──────┼────┼──────┼────┼────┤
│   8│Ｚ000000000  │變額萬能壽險要保書          │96.11.27    │(1)      │被保險人王郁│王實誠  │        │
│    │            ├──────────────┼──────┤        │凱及要保人王│        │        │
│    │            │契約變更/復效/保單補發申請書│97.03.12    │(2)      │實誠之簽名  │        │        │
│    │            ├──────────────┼──────┤        │            │        │        │
│    │            │投資內容異動申請書          │98.11.26    │(3)      │            │        │        │
│    │            ├──────────────┼──────┤        │            │        │        │
│    │            │契約變更/復效/保單補發申請書│98.12.09    │(4)      │            │        │        │
└──┴──────┴──────────────┴──────┴────┴──────┴────┴────┘
附表二
┌──┬──────┬─────────┬─────┬──────────┬────┬─────┬───┐
│編號│保單號碼    │文件名稱、編號    │投保日期  │偽造部分            │要保人  │受益人    │業務員│
├──┼──────┼─────────┼─────┼──────────┼────┼─────┼───┤
│   1│Ｚ000000000  │人身保險要保書 (1) │91.09.27  │被保險人王郁傑之簽名│王莉莉  │          │王莉莉│
│    │            ├─────────┼─────┤                    │        │          │王豪誠│
│    │            │契約變更/復效/保單│          │                    │        │          │      │
│    │            │補發申請書 (2)     │97.03.11  │                    │        │          │      │
├──┼──────┼─────────┼─────┼──────────┼────┼─────┼───┤
│   2│Ｚ000000000  │人身保險要保書    │95.05.19  │被保險人及要保人王郁│王郁傑  │王忠誠    │王豪誠│
│    │            │                  │          │傑及受益人王忠誠之簽│        │          │      │
│    │            │                  │          │名                  │        │          │      │
├──┼──────┼─────────┼─────┼──────────┼────┼─────┼───┤
│   3│Ｚ000000000  │人身保險要保書    │95.09.20  │被保險人及要保人王郁│王郁傑  │王忠誠    │王豪誠│
│    │            │                  │          │傑及受益人王忠誠之簽│        │          │      │
│    │            │                  │          │名                  │        │          │      │
├──┼──────┼─────────┼─────┼──────────┼────┼─────┼───┤
│   4│Ｚ000000000  │人身保險要保書    │95.11.20  │被保險人及要保人王郁│王郁傑  │王忠誠    │王豪誠│
│    │            │                  │          │傑及受益人王忠誠之簽│        │          │      │
│    │            │                  │          │名                  │        │          │      │
├──┼──────┼─────────┼─────┼──────────┼────┼─────┼───┤
│   5│Ｚ000000000  │人身保險要保書    │97.06.27  │被保險人及要保人王郁│王郁傑  │王忠誠    │      │
│    │            │                  │          │傑及受益人王忠誠之簽│        │          │      │
│    │            │                  │          │名                  │        │          │      │
└──┴──────┴─────────┴─────┴──────────┴────┴─────┴───┘